【裁判字號】    89,上易,190
【裁判日期】    900801
【裁判案由】    確認債權存在
【裁判全文】
臺灣高等法院高雄分院民事判決      八十九年度上易字第一九０號
      上  訴  人  丙○○
      被  上訴人  乙○○
      訴訟代理人  甲○○
      受  告知人  陳森永
右當事人間請求確認債權存在事件，上訴人對於中華民國八十九年六月十三日臺灣高
雄地方法院八十八年度訴字第二七四二號第一審判決提起上訴，本院判決如左：
      主      文
原判決廢棄。
被上訴人在第一審之訴駁回。
第一、二審訴訟費用由被上訴人負擔。
      事      實
甲、上訴人方面：
一、聲明：求為判決如主文所示。
二、陳述：
  (一)上訴人有參加陳森永（實際上係陳森永之妻，以陳森永名義招會，故實際上均由
    陳森永之妻處理）於八十四年四月十日招集起會之民間互助會，該會會員連會首
    共七十三名，上訴人參加二會，並分別於八十四年八月十日、八十五年六月十日
    得標，惟第一次得標時（八十四年八月十日第五次會），陳森永之妻向上訴人商
    量，渠須要用錢，死會會款五萬元由上訴人收取，活會會款由渠收取，以後上訴
    人就不用再繳死會，死會會款由渠自行處理云云，上訴人允其所請，故該次上訴
    人僅收到會款五萬元。第二次得標（八十五年六月十日第十三次會），會首有將
    會款付清，上訴人每月應繳死會會款一萬元給會首，付到第二十八會（八十六年
    七月）時，陳森永之妻住院（嗣後死亡），該會止會（八十六年八月），查該會
    員共有七十三名，扣二十八次，上訴人還要給會首四十五個會，即四十五萬元。
    上訴人於八十五年六月二十日招集一民間互助會，會員連同會首共八十名，每年
    二月、六月、十月之初加標，陳森永（實際係陳森永之妻以陳森永名義參加）參
    加二會，陳森永之妻於第十五次（八十六年六月加標）時，以標金四千六百元得
    標，會金四十九萬一千元，上訴人已付清，惟嗣後陳森永之妻即住院，其後死亡
    ，故陳森永之妻於得標後死會會款及另一活會會款，就沒有再繳，該會陳森永（
    或其妻）還要交六十五會的死會會款，扣掉他已繳之十五會的活會，還要繳五十
    萬元。
    以上抵銷，陳森永尚欠上訴人五萬元（000000－000000＝50000）
  (二)如前所述，上訴人參加陳森永之會，於第二次得標（八十五年六月十日第十三次
    會），會首有將會款付清，上訴人每月應繳死會會款一萬元給會首，付到第二十
    八次會，上訴人付死會會款之方式，實際上因陳森永亦參加上訴人於八十五年六
    月二十日招集之會（二會），兩會繳款日期接近，故雙方約定，上訴人上述應繳
    之每月一萬元死會會款，上訴人毋庸交給陳森永之妻，而陳森永之妻亦無繳其參
    加上訴人會之會款給上訴人。
  (三)原審以陳森永不明確之陳述，判決上訴人敗訴，實有違誤。
三、證據：聲請訊問證人蕭德珍、黃景榮、謝文明。並另提出上訴人於八十五年六月
    二十日招集之互助會會單一份為證。
乙、被上訴人方面：
一、聲明：(一)上訴駁回。(二)第二審訴訟費用由上訴人負擔。
二、陳述：除與原判決所載相同予以引用外補稱：
    上訴人參加陳森永於八十四年四月十日所招集之會二會，二會上訴人都已得標，
    所得標款就有九十萬元，陳森永參加上訴人二會，一會已標，另一會還活會，互
    相抵銷，陳森永不可能欠上訴人五萬元，應是上訴人還欠陳森永錢。
三、證據：援用在原審之立證方法。
丙、本院依聲請訊問證人蕭德珍、黃景榮及依職權訊問證人羅饒妹。
      理      由
一、被上訴人主張，陳森永積欠被上訴人會款五十五萬五千元，經被上訴人聲請發給
    支付命令確定，並據以聲請強制執行，經臺灣高雄地方法院發給債權憑證在案，
    嗣被上訴人因發現陳森永對上訴人有死會會款債權九十萬元可供強制執行，乃聲
    請予以強制執行，禁止陳森永向上訴人收取會款五十五萬元，惟上訴人於法定十
    日期間內聲明異議，謂其與陳森永間互助會之債權債務關係早已解決，而否認陳
    森永對其有死會會款債權存在，上開執行，因上訴人於法定期間十日內聲明異議
    ，上訴人爰依強制執行法第一百二十條第二項規定提起本訴，求為確認陳森永對
    於上訴人之會款債權在伍拾伍萬陸仟元之範圍內存在，以除去不安之危險等語。
二、上訴人則以實際上陳森永（或其妻）尚欠伊五萬元，惟伊與陳森永之妻約定就此
    結算清楚，故伊並未欠陳森永會款等語資為抗辯。
三、被上訴人主張，上訴人參加陳森永所招集於八十四年四月十日起會每會金額一萬
    元之互助會二會，並分別於八十四年八月十日及八十五年六月十日以三千二百元
    、三千七百元標金標會，嗣該會於八十六年八月十日後即未開標，陳森永積欠被
    上訴人五十五萬六千元，被上訴人乃聲請就陳森永對於上訴人之九十萬元死會會
    款債權予以扣押，禁止陳森永向上訴人收取會款五十五萬六千元，上訴人於法定
    之十日期間內聲明異議，謂其與陳森永間互助會之債權債務關係早已解決清楚等
    情，業據其提出臺灣高雄地方法院八十八年度執字第六二七四號核發之債權憑證
    影本一份，聲明異議狀影本一份、民事執行處通知書影本一份、互助會單影本一
    份為證，且為上訴人所不爭執，並經原審調閱原審法院八十七年度促字第八三二
    三號支付命令案卷及八十八年度執字第六二七四號執行卷查核屬實，被上訴人此
    部分主張，自堪信為真實。上訴人則以前揭情詞為辯。經查，
  (一)上訴人自始否認有欠陳森永（或陳森永之妻）會款，並提出陳森永亦參加上訴人
    於八十五年六月二十日所招集之互助會會單為證，證人蕭德珍、黃景榮均證稱，
    陳森永之妻有標到上訴人所招集之會等語，證人即上訴人之妻羅饒妹證稱，上
    訴人參加陳森永於八十四年四月十日招集之互助會二會，第一次得標時，陳森永
    之妻說她缺錢用，她把死會五萬元給我，其他活會會款她收起來使用，以後我就
    不用再繳死會，死會會款由會首自己處理，這在鄉下是很普遍之情形，第二次，
    我在第十三次會時標到，繳到二十八會她就止會，這次標金有給我清楚，止會後
    ，我還要繳四十九次之死會，故我欠他四十五萬元，又陳森永參加上訴人於八十
    五年六月二十日所招之互助會二會，陳森永於八十六年六月五日加標（第十五次
    會）時，以標金四千六百元得標，會金四十九萬一千元，我有交付陳森永之妻，
    因為都是他太太在處理，他在八十六年六月五日得標後，死會與活會就沒有再繳
    ，他在第十五會得標，還有六十五會的死會要繳，扣除他已繳之十五會的活會，
    他還欠我五十萬元，總結算，陳森永尚欠我五萬元，又前述上訴人參加陳森永之
    會於第十三次會標到後，因為陳森永參加上訴人之會繳款日期接近，所以我不必
    再繳標到後之死會會款，他也不用繳參加上訴人之會會款，以此方式抵付等語，
    核與上訴人之供述大致相符，查，依原審法院八十七年度訴字第二二二六號刑事
    判決所載，陳森永與其妻陳吳冬妹為籌購屋乃冒標會款詐得約一千八百餘萬元，
    可見其急需用錢，則上訴人與證人羅饒妹所述，上訴人第一次標到後，陳森永
    之妻因需用錢而向上訴人及證人表示她缺錢用，故將死會會款收給上訴人，活會
    會款由陳某之妻收取使用，嗣後由陳某之妻自行繳納死會會款各情，自難認不可
    採信。
  (二)又，民間互助會時有糾紛，故於雙方債權未完全相同時願意互相抵銷不再精算者
    ，並非少見，尚難以上訴人與陳森永雙方債權金額不相同而認上訴人所辯已結算
    清楚一節為不可採。
  (三)被上訴人一再以陳森永及其妻曾向會員告知八十六年六月二十日以前的會款都有
    算清楚，並無積欠之情事，並經陳森永陳稱：「要止會的那晚，我太太有說會錢
    不欠人家」等語各情，資為其主張上訴人尚欠陳森永會款之有利證據，惟查，陳
    森永多次於原審表示不知道丙○○有欠伊錢之事，於本院審理中亦表示不清楚丙
    ○○是否有伊之妻會款或伊之妻是否有欠丙○○會款等語，又陳森永雖於原審證
    稱：「要止會的那晚，我太太有說會錢不欠人家」等語，惟查，陳森永（或其妻
    ）顯然有欠被上訴人會款，且依刑事判決所載，可見其等尚欠多人會款，故陳森
    永於原審所稱「要止會的那晚，我太太有說會錢不欠人家」等語，並不足採，且
    所謂「會錢不欠人家」語意不明，亦可認陳森永或其妻與上訴人已結算清楚，互
    不相欠。故並不足資為認定上訴人有欠陳森永或其妻會款之證據。
四、綜上所述，被上訴人主張，上訴人尚欠陳森永會款九十萬元，其所舉證據尚有不
    足，從而，其訴請確認陳森永對上訴人之會款債權在五十五萬六千元之範圍內存
    在，自無理由，原審為上訴人敗訴之判決，自屬不當，上訴意旨求予廢棄改判為
    有理由，自應由本院將原判決廢棄改判如主文所示。
五、據上論結，本件上訴為有理由，依民事訴訟法第四百五十條、第七十八條，判決
    如主文。
中      華      民      國    九十      年      八      月      一      日
                                      臺灣高等法院高雄分院民事第五庭
~B1審判長法官  蔡明宛
~B2法      官  林健彥
~B3法      官  黃科瑜
右為正本係照原本作成。
不得上訴。
中      華      民      國    九十      年      八      月      七      日
~B法院書記官  黃富美
                                                                        Ｄ


司法院資訊處製作；財團法人民間司法改革基金會備份。
